【裁判字號】    88,上易,3016
【裁判日期】    890104
【裁判案由】    妨害自由
【裁判全文】
臺灣高等法院臺中分院刑事判決                  八十八年度上易字第三○一六號
    上  訴  人
    即  被  告  乙○○
右上訴人因妨害自由案件，不服臺灣台中地方法院八十八年度易字第一一七一號中華
民國八十八年九月二十七日第一審判決（起訴案號：臺灣台中地方法院檢察署八十七
年度偵續一字第二四號），提起上訴，本院判決如左：
      主  文
上訴駁回。
      事實及理由
一、本案經本院審理結果，認第一審判決認事用法及量刑均無不當，應予維持，並引
    第一審判決書記載之事實 (原審判決事實欄「八十『六』年六月七日上午八時三
    十分部分」應更正為「八十『五』年六月七日上午八時三十分」)、證據及理由
    。（如附件）
二、被告乙○○上訴意旨略以：(1)被告、「阿財」等三人與告訴人經常互相往來，喝
    酒、泡茶，彼此熟識，因此告訴人同意坐車前往新新油行，簽發本票後亦由伊開
    車搭載告訴人返家。(2)由告訴人於八十五年年底在其名片上簽名、蓋章之欠條，
    即足說明被告無本件犯行。(3)依常情而論，告訴人經脅迫後應會立刻報案，告訴
    人卻遲至一年後始提起本件告訴，顯因係其後政府禁止採砂，告訴人不堪虧損始
    出此下策云云。
三、本院查：
  (一)右揭事實，業據告訴人甲○○於警訊、偵查中及本院審理時指訴綦詳，並有告訴
    人甲○○所簽發之上開面額二十五萬元之本票影本一張附卷可稽。
  (二)證人黃求新於八十六年七月二十一日警訊中證稱：「八十五年六月七日上午八時
    三十分，我在住處‧‧‧，當時我在看店，這時甲○○、乙○○帶二名青少年，
    這二名青少年我不認識，由外面到我住處油行說要講事情，他們四人走入我的油
    行後，甲○○與乙○○兩人就開始大小聲爭吵，乙○○就對甲○○很兇的對話，
    說什麼甲○○向他買抽砂船機器錢目部分沒有付清，但甲○○說錢已經全部付完
    了，我哪裡還有欠你錢。這時乙○○和那二名青少年就開始大小聲，好像要打甲
    ○○，這時甲○○好像很害怕，我這時見狀就向乙○○說在我油行不能打架、不
    能大小聲、不能亂來喔，這時他們就小聲，沒有再兇甲○○了，我同時對乙○○
    及林家榮說，如果貨款有相欠，該還的就要還給人家。‧‧‧這時乙○○就從身
    上拿出乙紙本票，並填上金額新台幣二十五萬元本票一張後，就叫甲○○在這張
    本票上簽名捺指紋。而甲○○在本票上簽名捺指紋後，乙○○就拿該張本票給我
    說，這是欠你的油錢新台幣二十五萬元。我拿了這張本票後，乙○○和那二位年
    輕人及甲○○就離開我的油行了」、「乙○○因為欠我礦油錢新台幣二十五萬，
    所以叫甲○○到我油行開本票一張，金額二十五萬元給我抵礦油錢」「他們（指
    被告乙○○及該二名不知名之成年人）用三字經（幹你娘）罵甲○○說你是要不
    要簽本票。甲○○不要簽名，乙○○等三人就再用三字經罵甲○○（幹你娘）你
    是要不要簽。就這樣反覆好幾次，最後甲○○好像很無奈的在本票上簽名捺指紋
    」等語。證人於八十六年八月二十七日偵查時仍證稱：當時被告與二名不詳姓名
    人前往，在伊店內有大聲講話、吵架，伊當時表示不能在伊處大聲講話及吵架，
    所以後來就沒有再吵下去等語。被告於當日偵查時亦坦認，確有大聲與告訴人講
    話等語。
  (三)就相關卷證，並無任何證據證明證人黃求新與被告間有何仇怨，致故為不利被告
    之證詞，證人於警訊中所為證述內容既與告訴人所述相符，且證述時間距離案發
    時間較為接近，證人記憶猶屬鮮明之際，其證詞之可信度當較高，且經證人警訊
    證述內容並無矛盾悖理之處。證人嗣於原審審理中所為：上開本票應係告訴人自
    己主動簽發，被告應無強迫告訴人簽發本票云云，應係迴護被告之詞，要難採信
    。況且，觀諸被告與告訴人二人間就抽砂船之股金是否已完全給付乙節爭執不休
    等情，可見告訴人主觀上既認定其已全部給付該抽砂船之股金，若非經被告等人
    強迫，實無義務前往證人家中，並簽發上開本票，而承受高達一百四十萬元之債
    務之理。再者被告苟係洽談清償債務事宜，何須夥同與本件債務並無關係之「阿
    財」及另一名男子前往告訴人住宅及證人黃求新所經營之油行之理，且被告多次
    於原審時堅稱可找出綽號「阿財」之人到庭作證，惟均未能提出「阿財」之真實
    姓名年籍資料，以供傳訊查證，亦足見其情虛
  (四)卷附告訴人名片影本背面固記載：「願付新新油行乙○○柴油帳目新台幣二十五
    萬元正。出砂收入即付一百四十萬元下無誤。甲○○８５、５、２８」等語，該
    記載是否確實出自告訴人之手，已據告訴人於偵查時所否認，縱認係出自告訴人
    所書寫，亦與被告是否夥同另二名男子強索債務是否成立無必然關係。
  (五)至被告所辯，告訴人遲至案發一年後始提出告訴一節雖屬實情，以此推論告訴人
    承認此項債務存在，其後復不願清償，雖無明顯背理之處，然此與被告是否恃眾
    強索債務亦無關係，亦即無法以被告與告訴人間債務關係之存在，而為被告有利
    之認定。
四、原審因而適用刑事訴訟法第二百九十九條第一項前段，刑法第二十八條、第三百
    零四條第一項、第四十一條、第七十四條第一款，罰金罰鍰提高標準條例第一條
    前段、第二條之規定，並審酌被告之品行、犯罪之動機、目的、手段、所生之危
    害及犯罪後態度等一切情狀，量處拘役二十日，緩刑二年，並於理由內明：「
    被告乙○○對於與告訴人甲○○間之民事債務糾紛，不思以民事訴訟途徑尋求解
    決，竟以強暴手段處理雙方之債務問題，以致罹犯刑典，其犯罪動機雖不值憫恕
    ，惟其犯罪情節尚非重大，且並未對告訴人甲○○致生身體上之任何危害，而告
    訴人甲○○所受之損害亦非鉅大」等語，其認事用法核無違誤，量刑亦屬允當，
    上訴意旨猶執陳詞否認犯罪，其上訴為無理由，應予駁回。
五、據上論斷，應依刑事訴訟法第三百七十三條、第三百六十八條，判決如主文。
本案經檢察官丙○○到庭執行職務。
中      華      民      國    八十九     年      一       月    四      日
                                  臺灣高等法院臺中分院刑事第十二庭
                                          審判長法  官  洪  耀  宗
                                                法  官  郭  同  奇
                                                法  官  劉  登  俊
右正本證明與原本無異。
不得上訴。
                                                書記官  朱  敏  諄
中      華      民      國    八十九     年      一       月    五      日
                                                                        Ｆ
臺灣臺中地方法院刑事判決                        八十八年度易字第一一七一號
    公  訴  人  臺灣臺中地方法院檢察署檢察官
    被      告  乙○○  男五十四歲（民國○○○年○○月○○日生）
                        住台中市○○路一九五之九號
                        身分證統一編號：Ｚ000000000號
右列被告因強制案件，經檢察官提起公訴（八十七年度偵續一字第二四號），本院判
決如左：
    主  文
乙○○共同以強暴使人行無義務之事，處拘役貳拾日，如易科罰金，以佰元折算壹
日。緩刑貳年。
    事  實
一、乙○○與甲○○原係朋友關係，嗣因乙○○所有抽砂船股份轉讓予甲○○後，雙
    方債務不清而起爭執，詎乙○○竟與不詳姓名年籍綽號「阿財」之成年男子及另
    一不詳姓名年籍之成年男子，基於共同使人行無義務之事之犯意聯絡，於民國八
    十六年六月七日上午八時三十分許，先至台中縣烏日鄉○○路三○九號甲○○住
    處，藉人多之勢，迫使甲○○會同前往台中縣烏日鄉○○路三四四之一號不知情
    之黃求新所經營之「新新油行」，乙○○即以甲○○向其購買抽砂船貨款未付清
    為由，要求甲○○簽發本票三張，而甲○○則以抽砂船之貨款業已付清而拒絕配
    合簽發本票，惟經在場之綽號「阿財」之人及另一不詳姓名年籍之成年男子以言
    語大聲喝斥並以人多勢眾之強暴方式，迫使甲○○簽發面額各為新台幣（下同）
    二十五萬元、十萬元、一百零五萬元之本票三張，使甲○○行無義務之事，並將
    其中面額二十五萬元之本票交付予黃求新，作為支付乙○○積欠黃求新之油款。
二、案經甲○○訴由台中縣警察局烏日分局報告臺灣臺中地方法院檢察署檢察官偵查
    起訴。
    理  由
一、訊據被告乙○○固不否認告訴人甲○○於上開時地簽發三張本票交付予伊，惟矢
    口否認有何上開妨害自由之犯行，辯稱：告訴人甲○○確有向伊購買抽砂船股份
    ，且尚積欠伊一百四十萬元，該「阿財」及不知名之成年人當天係到伊家中泡茶
    聊天，因伊提到與告訴人甲○○尚有抽砂船之債務未結清，且伊仍積欠黃求新油
    款，遂與「阿財」及不知名之成年人一同前去告訴人家中，邀同告訴人前往黃求
    新家中會算，並簽發本票，且上開三張本票均係告訴人甲○○自願簽發的，伊等
    三人均未有脅迫告訴人甲○○之情事云云。經查：右揭事實，業據告訴人甲○○
    於警訊、偵查中及本院審理時指訴綦詳，並有告訴人甲○○所簽發之上開面額二
    十五萬元之本票影本一張附卷可稽，又證人黃求新於警訊中亦證稱：「‧‧‧當
    時我在看店，這時甲○○、乙○○帶二名青少年，這二名青少年我不認識，由外
    面到我住處油行說要講事情，他們四人走入我的油行後，甲○○與乙○○兩人就
    開始大小聲爭吵，乙○○就對甲○○很兇的對話，說什麼甲○○向他買抽砂船機
    器錢目部分沒有付清，但甲○○說錢已經全部付完了，我哪裡還有欠你錢。這時
    乙○○和那二名青少年就開始大小聲，好像要打甲○○，這時甲○○好像很害怕
    ，‧‧‧這時乙○○就從身上拿出乙紙本票，並填上金額新台幣二十五萬元本票
    一張後，就叫甲○○在這張本票上簽名捺指紋。而甲○○在本票上簽名捺指紋後
    ，乙○○就拿該張本票給我說，這是欠你的油錢新台幣二十五萬元。我拿了這張
    本票後，乙○○和那二位年輕人及甲○○就離開我的油行了。他們（指被告乙○
    ○及該二名不知名之成年人）用三字經（幹你娘）罵甲○○說你是要不要簽本票
    。甲○○不要簽名，乙○○等三人就再用三字經罵甲○○（幹你娘）你是要不要
    簽。就這樣反覆好幾次，最後甲○○好像很無奈的在本票上簽名捺指紋‧‧‧。
    」等語（參照八十六年度偵字第一六三四二號偵查卷第九頁反面、第十頁、第十
    一頁正面），證人黃求新證述內容與告訴人甲○○指述情節相符，應堪置信；
    證人黃求新事後於本院審理中，雖翻異前詞改稱：上開本票應係告訴人甲○○自
    己主動簽發，被告應無強迫告訴人簽發本票，亦未見到被告毆打告訴人，並不知
    告訴人於簽發本票當時心裡會不會害怕云云，然證人黃求新於警訊中所為證述內
    容既與告訴人甲○○所述相符，且證述時間距離案發時間較為接近，證人黃求新
    記憶猶屬鮮明之際，其證詞之可信度當較高，且經本院查證結果，證人黃求新警
    訊證述內容並無矛盾悖理之處，自堪採酌，則證人黃求新事後之詞，應係迴護被
    告乙○○之詞，要難採信；況且，觀諸被告乙○○與告訴人甲○○二人間就抽砂
    船之股金是否已完全給付乙節爭執不休等情，可見告訴人甲○○主觀上既認定其
    已全部給付該抽砂船之股金，若非經被告乙○○等人強迫，實無義務前往證人黃
    求新家中，並簽發上開本票，而承受高達一百四十萬元之債務之理，是以，證人
    黃求新警訊證述內容與告訴人甲○○之指訴，顯較符合實體真實；再者，被告乙
    ○○多次堅稱可找出綽號「阿財」之人到庭作證，惟被告乙○○本院審理期間均
    未能提出「阿財」之真實姓名年籍資料，以供本院傳訊查證，被乙○○既與「阿
    財」之人及另一不知名之成年男子同時出現在證人黃求新家中，並要求告訴人甲
    ○○簽發本票，何以不知綽號「阿財」及該不詳姓名之成年男子之真實姓名？綜
    上所述，被告乙○○所辯，顯係事後卸責之詞，委無足採。本件事證已臻明確，
    被告乙○○犯行，洵堪認定。
二、核被告乙○○所為，係犯刑法第三百零四條以脅迫使人行無義務之事罪。被告乙
    ○○與綽號「阿財」之成年男子及另一姓名年籍不詳之成年男子三人間，有犯意
    聯絡及行為分擔，均為共同正犯。爰審酌被告乙○○對於與告訴人甲○○間之民
    事債務糾紛，不思以民事訴訟途徑尋求解決，竟以強暴手段處理雙方之債務問題
    ，以致罹犯刑典，其犯罪動機雖不值憫恕，惟其犯罪情節尚非重大，且並未對告
    訴人甲○○致生身體上之任何危害，而告訴人甲○○所受之損害亦非鉅額等一切
    情狀，量處如主文所示之刑，並諭知易科罰金之折算標準。末查：被告乙○○前
    未曾受有期徒刑以上刑之宣告，此有本院被告全國前案紀錄表一份在卷可按，被
    告乙○○經此偵審程序教訓後，當已知所警惕，信無再犯之虞，本院綜核各情，
    認所宣告之刑，以暫不執行為適當，併予宣告緩刑二年，用啟自新，併觀後效。
據上論斷，應依刑事訴訟法第二百九十九條第一項前段，刑法第二十八條、第三百零
四條第一項、第四十一條、第七十四條第一款，罰金罰鍰提高標準條例第一條前段、
第二條，判決如主文。
中      華      民      國     八十八    年      九     月    二十七    日
                              臺灣臺中地方法院刑事第四庭
                                  法  官    王  世  華
右正本證明與原本無異。
如不服本判決，應於判決送達後十日內向本院提出上訴狀，上訴於臺灣高等法院臺中
分院( 須附繕本 )。
                                  書記官
中    華    民    國      八十八      年       九      月     三十    日
附錄論罪科刑法條：
刑法第三百零四條第一項：以強暴、脅迫使人行無義務之事或妨害人行使權利者，處
以下有期徒刑、拘役或三百元以下罰金。


司法院資訊處製作；財團法人民間司法改革基金會備份。
